【裁判字號】    96,訴,3206
【裁判日期】    970421
【裁判案由】    拆屋還地
【裁判全文】
臺灣臺中地方法院民事判決              96年度訴字第3206號
原      告  乙○○
被      告  甲○○
訴訟代理人  王文聖  律師
複代理人    林忠宏  律師
上列當事人間請求拆屋還地事件，經於民國97年4月7日言詞辯論
終結，本院判決如下：
    主    文
被告應將坐落臺中縣后里鄉○○段496 地號土地上如附件豐原地
政事務所96年5月11日複丈成果圖上斜線部分所示面積47.02平方
公尺之建物拆除，並將該部分土地返還原告。
訴訟費用由被告負擔。
本判決於原告以新臺幣300,000元為被告供擔保後，得假執行。
但被告如以新臺幣869,870元為原告供擔保後，得免為假執行。
    事實及理由
甲、原告方面：
  一、聲明：除假執行供擔保金額外，餘如主文所示。
  二、陳述：
      （一）坐落台中縣后里鄉○○段496 地號土地（下稱系爭
            土地）係原告於77年間因分割繼承自父親黃聰敏所
            有而取得所有權，另門牌號碼台中縣后里路63號（
            即台中縣后里鄉○○段277 建號）建物（下稱系爭
            建物）係原告之弟黃四郎於系爭土地尚未分割前所
            興建，嗣由黃四郎之配偶黃王碧蓮繼受，再於92年
            3月5日由黃王碧蓮贈與被告甲○○。系爭建物依豐
            原地政事務所96年5月11 日複丈成果圖上斜線所示
            面積47.02 平方公尺占用原告所有之系爭土地，因
            系爭土地為狹長形狀，面臨道路部分已為狹窄，扣
            除遭系爭建物占用部分後，系爭土地已不能再為任
            何使用。原告前乃訴請被告給付租金或給付相當於
            土地租金之不當得利，經鈞院96年度訴字第272 號
            判決兩造間並無租賃關係存在，且認被告無法律上
            之原因使用系爭土地，原告得請求被告給付相當於
            土地租金之不當得利在案。
      （二）被告所有之系爭建物，既屬無權占有原告所有之系
            爭土地如豐原地政事務所96年5月11 日複丈成果圖
            上斜線部分面積47.02 平方公尺位置，原告自得本
            於民法第767 條所有物妨害除去及返還請求之法律
            關係，訴請被告拆屋還地。
      （三）對被告抗辯事由之陳述：原告否認兩造間存在有未
            定期限之使用借貸，因使用借貸屬債之關係，僅於
            契約當事人間有其效力，原告自不須繼受黃聰敏此
            部分之義務。另未定期限之使用借貸，於使用目的
            完畢時返還之。被告自認系爭建物原係供居家自住
            ，然被告現已改供為所經營之光輪輪胎有限公司堆
            置輪胎使用，故縱認原存在有未定期限之使用借貸
            關係，亦因使用借貸目的完成而仍應將占用之土地
            返還原告。如鈞院認為兩造間存在有未定期限或不
            能依使用借貸之目的而定其期限之使用借貸關係，
            因貸與人仍得隨時請求返還借用物，原告爰以本件
            起訴而請求被告返還土地。又鈞院96年度訴字第27
            2 號給付租金等事件中，已判認兩造間並不存在有
            租賃關係，自無被告所稱：原告已自認兩造間得類
            推適用民法第425條之1規定而成立擬制之租賃關係
            之問題。
  三、證據：提出土地及建物登記謄本、地籍圖謄本、臺灣臺中
      地方法院96年度訴字第272 號民事判決、現場照片等為證
      。
乙、被告方面：
  一、聲明：原告之訴及假執行之聲請均駁回，如受不利判決，
      願供擔保，請准宣告免為假執行。
  二、陳述：
      （一）對系爭土地乃係原告於77年間因分割繼承黃聰敏所
            有之土地而取得所有權，又系爭建物係原告之弟黃
            四郎於系爭土地尚未分割前所興建，嗣由黃四郎之
            配偶即黃王碧蓮繼受，再於92年3月5日由黃王碧蓮
            贈與被告甲○○，及系爭建物依豐原地政事務所96
            年5月11 日複丈成果圖所示，有圖示斜線部分面積
            47.02 平方公尺位置坐落於原告所有之系爭土地上
            一節，並不爭執。
      （二）系爭建物乃係原告之弟黃四郎於系爭土地尚未分割
            前，得原所有權人即原告之父（被告之公公）黃聰
            敏同意後所興建，建築面積及範圍均係依黃聰敏之
            指定，應有未定期限之無償使用借貸關係存在。其
            後雖經分割繼承，但本無越界問題，嗣因86年6 月
            21日土地重測後，始發生越界情事。重測前既未越
            界，且係得原土地所有權人黃聰敏之同意後始興建
            ，依民法概括繼承之原則，原告應繼承已故之黃聰
            敏生前之一切權利義務，系爭建物對原告之系爭土
            地自存在有合法之使用權利，原告既未終止上開未
            定期限之無償使用借貸關係，被告自非無權占有。
      （三）原告既於鈞院96年度訴字第272 號給付租金等事件
            中類推適用民法第425條之1規定，先位主張兩造間
            存在有租賃關係，顯係自認兩造間得類推適用民法
            第425條之1規定而成立擬制之租賃關係，被告亦非
            無權占有。
      （四）原告雖另據鈞院96年度訴字第272 號民事判決主張
            被告無權占有。惟查「爭點效」理論，不惟與最高
            法院73年度台上字第3292號判例意旨不符，即令採
            用，於當事人提出新訴訟資料而足以推翻原判斷時
            ，仍可再為爭執。另上開訴訟與本件訴訟之訴訟標
            的不同，應無既判力之適用，且兩訴之利害大小亦
            不相近，鈞院上開訴訟中所為認定，對本件訴訟不
            具拘束力。
  三、證據：提出土地及建物登記謄本、手寫土地登記謄本、現
      場照片等為證。
丙、本院依職權向臺中縣豐原地政事務所函查系爭土地之分割、
    重測與系爭建物之圖說資料到院參辦。
丁、得心證之理由：
  一、按所有權人對於無權占有或侵奪其所有物者，得請求除去
      之。民法第767 條定有明文。次按，當事人主張有利於己
      之事實者，就其事實有舉證之責任，民事訴訟法第277 條
      亦有明定。如原告主張被告無權占有系爭土地，而請求拆
      除地上建物並交還土地，被告自應就占有系爭土地有正當
      權源存在之事實，負舉證之責。本件原告既係本於所有權
      人之地位主張被告無權占有而請求拆屋還地，則被告就渠
      等占有系爭土地乃係本於正當權源之事實，應負證明之責
      。另按，已辦地籍測量之地區，因地籍原圖破損、滅失、
      比例尺變更或其他重大原因，得重新實施地籍測量。地政
      主管機關依土地法第46條之2 重新實施地籍測量結果，經
      依土地法第46條之3 規定辦理公告，於公告期間內，如土
      地所有權人未向該管地政機關提出異議，或逾期未聲請複
      丈，或複丈結果無誤，或經更正者，即生重測法律效力確
      定之效果，地政機關應即據以辦理土地標示登記，該重測
      之地籍圖即屬確定，不容捨棄該地籍圖上所標示之界線，
      另定土地界線，此觀土地法第46條之1至同條之3規定甚明
      。
  二、查原告主張其為坐落臺中縣后里鄉○○段496 地號系爭土
      地之所有人，系爭土地上有豐原地政事務所96年5月11 日
      複丈成果圖所示斜線部分面積47.02 平方公尺位置為被告
      所有之系爭建物坐落占有一節，為兩造所不爭執，核屬實
      在。
  三、被告雖以前揭系爭建物興建之初，曾獲原所有權人黃聰敏
      之同意始行興建，存在有未定期限之無償使用借貸關係或
      類推適用民法第425條之1規定所成立之擬制租賃關係等語
      置辯。但查：
      （一）「使用借貸」乃係債之關係，僅於當事人間有其效
            力。後手並不當然繼受其前手與系爭土地之所有人
            間之使用借貸關係，原則上亦不得執該關係主張其
            有使用系爭土地之權利。經查，系爭土地之原所有
            權人黃聰敏固有同意已故之黃四郎生前得在其所有
            之土地上興建系爭建物，然系爭土地係於77年4 月
            30日由原告本於先合併及後分割而取得所有權，另
            系爭建物於81年間黃四郎於死亡後，已由訴外人黃
            王碧蓮繼承取得建物所有權，訴外人黃王碧蓮並於
            92年3月5日以贈與為原因移轉系爭建物所有權予被
            告甲○○等情，亦為兩造所不爭執。揆諸上開意旨
            ，縱認已故之系爭土地原所有權人黃聰敏與系爭建
            物之所有權人黃四郎間原成立有使用借貸關係，惟
            被告乃係本於贈與之原因，而輾轉取得系爭建物之
            所有權，並不當然繼受其前手黃王碧蓮之被繼承人
            黃四郎與系爭土地之原所有權人黃聰敏間之使用借
            貸關係。
      （二）又按，民法第470 條規定：借用人應於契約所定期
            限屆滿時，返還借用物；未定期限者，應於依借貸
            之目的使用完畢時返還之。但經過相當時期，可推
            定借用人已使用完畢者，貸與人亦得為返還之請求
            。借貸未定期限，亦不能依借貸之目的而定其期限
            者，貸與人得隨時請求返還借用物。查系爭建物自
            86年6月13 日起，即已非供被告居住使用，而改由
            被告甲○○所經營之訴外人光輪輪胎有限公司用供
            堆放輪胎之倉庫使用，亦為被告所不爭執，並有光
            輪輪胎有限公司之公司登記資料及現場相片可證，
            且本院96年度訴字第272號給付租金等事件於96年4
            月12日會同兩造現場勘驗結果，系爭建物確係供光
            輪輪胎有限公司設立營業使用，並兼做堆放輪胎之
            倉庫，現場並堆置汽車輪胎約100 個。系爭建物而
            原告自77年4月30 日取得系爭土地所有權迄今已近
            20年，無法使用系爭土地全部範圍。縱認上開未定
            期限之使用借貸關係繼續存在於兩造間，然被告既
            已將系爭建物交由訴外人光輪輪胎有限公司供為倉
            庫使用，其原供住家使用之使用借貸目的亦已完畢
            ，如認未定期限，亦不能依借貸之目的而定其期限
            者，因原告亦已對被告為請求返還借用物之意思表
            示。從而，被告所辯其據使用借貸關係而得有權占
            有系爭土地一節，尚非可採。
      （三）另查，原告前於本院96年度訴字第272 號給付租金
            等事件中，固曾以類推適用民法第425條之1規定為
            由，先位主張兩造間存在有擬制之租賃關係而請求
            被告給付租金。然該擬制之租賃關係已為被告所否
            認，且為本院96年度訴字第272 號民事判決所不採
            ；加以訴外人黃四郎與黃聰敏間就系爭土地既有使
            用借貸之法律關係存在，而系爭土地與系爭建物復
            屬不同人所有，顯與民法第425條之1所規定「土地
            及其土地上之房屋同屬一人所有」不同，本無民法
            第425條之1規定之適用，縱使原告取得系爭土地之
            所有權，不無類推適用該條規定之法律上理由。是
            被告所辯兩造間存在有擬制之租賃關係一語，亦非
            有據。
  四、綜上所述，被告所有門牌號碼台中縣后里路63號（即台中
      縣后里鄉○○段277 建號）系爭建物，依重測後之地籍圖
      資料，既有占用原告所有坐落台中縣后里鄉○○段496 地
      號系爭土地上如附件豐原地政事務所96年5月11 日複丈成
      果圖上斜線部分（面積47.02 平方公尺）之情事，且其所
      抗辯之占有權源，復非可採，已如前述。被告既未能證明
      其所有之系爭建物，占有系爭土地乃係有正當之權源存在
      ，則原告本於所有權人之地位，依民法第767 條規定，訴
      請被告應將坐落臺中縣后里鄉○○段496 地號土地上如附
      件豐原地政事務所96年5月11 日複丈成果圖上斜線部分面
      積47.02 平方公尺之建物拆除，並將該部分土地返還原告
      ，於法洵屬有據，應予准許。
  五、兩造分別陳明願供擔保，請准宣告假執行或免為假執行，
      經核均無不合，爰各酌定相當之擔保金額，併予准許。
  六、本件事證已臻明確，兩造其餘攻擊防禦方法與舉證，核與
      判決結果無影響，爰不逐一論述，附此敘明。
戊、據上論結，本件原告之訴為有理由，依民事訴訟法第78條、
    第390條第2項、第392條，判決如主文。
中    華    民    國    97    年    4     月    21    日
                  民事第二庭    法  官  林宗成
以上正本係照原本作成。
如對本判決上訴，須於判決送達後20日內向本院提出上訴狀（須
附繕本）。
中    華    民    國    97    年    4     月    21    日
                                書記官  鄭晉發


司法院資訊處製作；財團法人民間司法改革基金會備份。
